【裁判字號】    90,台上,2844
【裁判日期】    900510
【裁判案由】    貪污
【裁判全文】
最高法院刑事判決                                九十年度台上字第二八四四號
    上  訴  人  丙○○
                甲○○
    共 同選 任
    辯  護  人  田平安律師
    上  訴  人  乙○○
    選任辯護人  黃奉彬律師
    上  訴  人  丁○○
    選任辯護人  陳雲生律師
    上  訴  人  戊○○
右上訴人等因貪污案件，不服台灣高等法院高雄分院中華民國八十九年二月二十九日
第二審更審判決（八十八年度上更(二)字第二九三號，起訴案號：台灣屏東地方法院檢
察署八十四年度偵字第二一七八、二三○五、三五五○號），提起上訴，本院判決如
左：
    主  文
原判決撤銷，發回台灣高等法院高雄分院。
    理  由
本件原判決認定上訴人丙○○於民國七十九年五月一日至八十二年十一月一日任屏東
縣高樹鄉村幹事，承辦該鄉河川公地使用之申請業務，係依據法令從事公務之人員。
於七十九年九月間因見陳文吉、莊明達、陳明春曾於七十八年八月前承租之該鄉荖濃
溪東振新段四五三－六（面積四點八四九五公頃）、四五三－八（四點八五三零公頃
）、四五三－一○（四點四五二零公頃）號三筆河川公地閒置，無人繼續承租使用，
並發現上訴人乙○○於七十八年九月間代柯瑞雲、林緣、王陳變、黃登財、黃再福、
曹明雪六人申請使用該鄉荖濃溪東振新段四五三－二（四點七零六四公頃）、四五三
－三（四點八三九六公頃）、四五三－四（四點八六一八公頃）、四五三－五（四點
七九五二公頃）、四五三－七（四點九一四零公頃）、四五三－九（四點二五二零公
頃）等六筆河川公地，即思如何駁回柯瑞雲等六人之申請；認如能將上開九筆面積合
計約四二點五二三五公頃之河川公地，由擬利用河川公地採砂石之人申請承租使用，
可從中獲取不法利益。乃與上訴人乙○○商議，於七十九年十一月二十八日以柯瑞雲
等六人申請繼續承租之資料錯誤為由而駁回之。又於八十年十一月二日以屏高鄉運字
第一○八四一號函，註銷柯瑞雲等人之使用權；丙○○於駁回柯瑞雲等人之申請後，
即請乙○○出面尋找欲申請使用上開九筆河川公地採砂之人。經由乙○○之介紹，找
到上訴人丁○○欲申請租用河川公地開採砂石，丁○○因財力有限，乃邀集上訴人甲
○○共同出資，並於八十一年間前往屏東市乙○○住處商議；乙○○表示每分地需給
付丙○○新台幣（以下同）二萬元之賄款。丁○○及甲○○應允後，即於同年十一月
間由丁○○、甲○○宴請丙○○，並商議申請使用前開河川公地事宜；丙○○因恐丁
○○及甲○○若將賄款交予其本人有被查出之危險，乃與其以前同事即上訴人戊○○
商議由戊○○收下賄款。而與戊○○共赴丁○○之約，餐後同行至丁○○住處商議；
丙○○及戊○○因承辦該項業務，知悉每戶申請使用河川公地之面積不得超過五公頃
，丁○○及甲○○無法申請使用前開共約四十二點五二三五公頃之河川公地，經由戊
○○提議由丁○○及甲○○找九個人頭申請，且每分地需給付二萬元之賄款予丙○○
，換算成甲（應乘以一點零三一零二）等於四三點八四二五七八甲，一甲以十分計，
則上開九筆河川公地面積約為四三八分，賄款應為八百七十六萬元。但因約定從八百
七十六萬元中扣除應給付乙○○之仲介費一百五十萬元，實際交付丙○○之賄款為七
百二十六萬元，丙○○即表示會負責核准申請外，並要求丁○○及甲○○將七百二十
六萬元賄款交予戊○○處理。甲○○乃向丁○○借用支票而先簽發原判決附表編號一
之支票一百二十萬元做為頭期賄款，旋經戊○○提示兌現。丁○○嗣與甲○○覓得陳
相谷、陳凱、丁麗華、許陳金絲、吳麗蓉、吳振隆、柯玉水、高石玉愛及柯玉桂等九
個人頭，委由乙○○填載申請使用前開九筆河川公地之申請書後，再委由不知情之代
書廖庚正向高樹鄉公所送件申請。丙○○因恐其雖駁回柯瑞雲等六人申請使用前開河
川公地之事，是否確定仍有疑義，明知不能取得柯瑞雲等人之拋棄使用前開河川公地
之文件，打電話予不知情之廖庚正要其補正原租用人柯瑞雲等人之拋棄書，經廖庚正
通知丁○○後，丙○○、丁○○與乙○○三人，基於共同之犯意聯絡，由乙○○利用
先前代柯瑞雲等人申請承租上開河川公地時所留下之印章，予以盜用柯瑞雲、王陳變
、黃登財及林緣、曹明雪、黃再福之印章，並偽簽柯瑞雲等六人姓名於河川公地拋棄
使用申請書上交予廖庚正，轉送丙○○，再持交予鄉公所負責河川公地相關單位備查
，足生損害於柯瑞雲等六人。丙○○明知丁○○、甲○○及所覓得之陳相谷等九個人
頭並無種植之意，申請使用前開河川公地於法不合；且於核准申請前應會同申請人勘
查申請之河川公地，仍於八十一年十二月二十三日所定現場勘查日，僅丙○○到現場
，申請名義人陳相谷等九人均未到場，依規定應不得核准或應再定期勘查。然丙○○
因已取得前述頭期賄款，乃違背職務於八十一年十二月底至八十二年一月間予以核准
。甲○○再以丁○○之支票，簽發如原判決附表編號二至五之支票合計六百三十萬元
交付戊○○，以其中六百零六萬元充作賄款，除其中編號三所示五十萬元之支票，由
戊○○持向不知情之陳永盛調借現款，由陳永盛提示兌現外，餘均由戊○○親自提出
交換兌現；甲○○亦依約再簽發同附表編號六之一百五十萬元支票交付乙○○收受為
仲介費，總計共簽發七百二十六萬元賄款支票行賄等情。因而撤銷第一審判決，改判
論處上訴人丙○○共同依據法令從事公務之人員，對於違背職務之行為，收受賄賂罪
刑；論處上訴人戊○○、乙○○與依據法令從事公務之人員，共同對於違背職務之行
為，收受賄賂罪刑；論處上訴人丁○○、甲○○非依據法令從事公務之人員共同對於
依據法令從事公務之人員，關於違背職務之行為，交付賄賂罪刑。固非無見。
惟查：(一)科刑之判決書，須將認定之犯罪事實詳記於事實欄，然後於理由內逐一說明
其憑以認定之證據，以使事實與理由兩相一致，方為合法。如其事實之記載，先後不
一，或事實記載與理由說明不相一致，或判決理由之記載前後互相齟齬，即屬理由矛
盾，按諸刑事訴訟法第三百七十九條第十四款之規定，其判決當然為違背法令，足以
構成撤銷之原因。修正前貪污治罪條例第四條至第六條之罪者，其所得財物應予追繳
，並依其情節分別沒收或發還被害人，同條例第九條第一項定有明文；又共同正犯應
對犯罪之全部事實負責，就各共同正犯所得財物應合併計算，全部追繳，始為合法。
原判決理由欄記載「本來應給付洪明恭之賄款為八百七十六萬元，從中扣除應給付乙
○○之仲介紹一百五十萬元（甲○○供稱：大家均同意由購買權利價款（應是八百七
十六萬元）中扣除支付），則實際交付給洪明恭之賄款應為七百二十六萬元」；「…
…，綜合其二人供詞，可證附表編號六之支票為支付給乙○○之仲介費（由乙○○兌
領），非行賄款」；「附表編號一之支票為賄款之前金，為甲○○於調查站訊問時所
供明，與附表編號二至編號五之支票合計共七百五十萬元，與行賄之金額七百二十六
萬元金額相近，發票日期亦接近核准日期，故是用以行賄之支票甚明。此部分行賄，
既由乙○○穿針引線（其得仲介費一百五十萬元），並負責作業，戊○○收受支票，
則此二人與丙○○有犯意聯絡，行為分擔，至為明顯」，似認定丙○○（負責承辦河
川公地使用之申請業務，係依據法令從事公務之人員）與乙○○（介紹申請使用之人
頭及申請相關文書作業）、戊○○（處理賄款之流程）明知甲○○、丁○○意在採砂
，無意在河川公地種植作物，利用人頭陳相谷等申請河川公地之使用權，丙○○原不
得核准，程序上陳相谷等未到現場會勘，亦不得率予核准，仍因收受賄賂而違法核准
；丙○○、乙○○、戊○○三人間有犯意聯絡，行為分擔，為共同正犯，應負違背職
務收受賄賂罪責，且自約定之八百七十六萬元賄款，抽出給付乙○○仲介費一百五十
萬元。卻於理由內又記載「至於乙○○所收受之一百五十萬元，並非丙○○欲收之賄
款，此部分不計入賄款數額，併此敘明」，認定違法受賄罪之共犯乙○○所收受一百
五十萬元非屬賄款此項論斷，不惟判決理由矛盾，且對於共同被告收受（自賄款部份
中抽離）之不法款項，何以不得計入賄款併同宣告追繳，論欠洽，併有判決適用法
則不當及理由不備之違法。(二)有罪之判決書之事實欄為適用法令之依據，應將法院依
職權認定與犯罪構成要件有關之事項，詳記於事實欄，然後於理由內逐一說明其憑以
認定之證據與認定之理由，使事實認定及理由說明兩相一致，方為合法。而共同正犯
之成立，以有犯意之聯絡，及行為之分擔為要件。此項要件自應於事實欄內為詳實之
記載，然後於理由內說明其憑以認定之證據，始稱適法。原判決對於丙○○與乙○○
、戊○○間就違背職務之行為，收受賄賂；甲○○、丁○○間對於前揭違背職務之行
為行賄，如何基於犯意之聯絡與行為分擔，未為詳記於事實欄，自有未洽。(三)刑事訴
訟法已於八十六年十二月十九日修正公布，其第九十五條規定，訊問被告應先告知「
一犯罪嫌疑及所犯所有罪名。罪名經告知後，認為應變更者，應再告知。二得保持緘
默，無須違背自己之意思而為陳述。三得選任辯護人。四得請求調查有利之證據。」
等事項。原審認丁○○、甲○○所為係犯修正前貪污治罪條例第十條第二項違背職務
行賄之罪，變更檢察官起訴書所引同條例第十條第一項之法條，於調查期日及審判期
日均未踐行上開告知程序，於判決既難謂無何影響，亦嫌違法。(四)卷宗內之筆錄或其
他文書可為證據者，應向被告宣讀或告以要旨，證物亦應提示被告，令其辨認，為刑
事訴訟法第一百六十四條、第一百六十五條所明定，此項規定於第二審審判所準用。
原判決對於卷內河川公地拋棄使用申請書內偽造之林緣、王陳變、柯瑞雲、黃登財、
黃再福、曾明雪之署押，認係丙○○與乙○○、戊○○共同偽造，未見於審判期日提
示，令其辨識，逕採為判決基礎之證據資料，違背直接審理主義，所踐行之訴訟程序
同有違誤。(五)依據卷內資料，不論准許申請核發許可使用河川公地，或原申請許可使
用河川公地因其他原因撤銷，均須造冊送請屏東縣政府核備，並供民眾閱覽。丙○○
於丁○○與甲○○覓得陳相谷、陳凱、丁麗華、許陳金絲、吳麗蓉、吳振隆、柯玉水
、高石玉愛及柯玉桂等九個人頭，委由乙○○填載河川公地之申請書後，有無登載於
職掌上之文書，併將相關文件送請該管縣政府核備，以及有無觸犯登載不實等罪責﹖
均待究明，事實既欠明瞭，遽行判決，非特不足為適用法律之依據，併有審理未盡之
可議。以上或為上訴意旨所指摘，或為本院得依職權調查之事項，應認原判決仍有發
回更審之原因。案經發回，有關原判決附表編號十一支票號碼，似欠正確，宜注意更
正之。
據上論結，應依刑事訴訟法第三百九十七條、第四百零一條，判決如主文。
中      華      民      國     九十     年      五      月      十      日
                              最高法院刑事第五庭
                                  審判長法官  紀  俊  乾
                                        法官  黃  正  興
                                        法官  陳  東  誥
                                        法官  張  春  福
                                        法官  韓  金  秀
      右正本證明與原本無異
                                              書  記  官
中      華      民      國     九十     年      五      月     十五     日


司法院資訊處製作；財團法人民間司法改革基金會備份。
